【裁判字號】    97,上訴,3985
【裁判日期】    980408
【裁判案由】    證券交易法
【裁判全文】
臺灣高等法院刑事判決                97年度上訴字第3985號
上  訴  人  臺灣臺北地方法院檢察署檢察官
被      告  乙○○
            丙○○
上列上訴人因被告等違反證券交易法案件，不服臺灣臺北地方法
院97年度訴字第294號，中華民國97年8月8日第一審判決（起訴
案號：臺灣臺北地方法院檢察署96年度偵字第26686號），提起
上訴，本院判決如下：
    主  文
原判決撤銷。
乙○○共同連續商業負責人，以明知為不實之事項而填製會計憑
證，處有期徒刑陸月，如易科罰金，以銀元參佰元即新臺幣玖佰
元折算壹日；減為有期徒刑參月，如易科罰金，以銀元參佰元即
新臺幣玖佰元折算壹日。
丙○○共同商業負責人，以明知為不實之事項而填製會計憑證，
處有期徒刑參月，如易科罰金，以銀元參佰元即新臺幣玖佰元折
算壹日；減為有期徒刑壹月又拾伍日，如易科罰金，以銀元參佰
元即新臺幣玖佰元折算壹日。
    事  實
一、乙○○係麟瑞科技股份有限公司（下稱麟瑞公司，原判決誤
    載為瑞麟公司）及震謙企業股份有限公司（下稱震謙公司）
    之董事長，亦係寶熠企業股份有限公司（下稱寶熠公司，登
    記負責人為陳文斌）之股東，且為上開三家公司之實際負責
    人，負責麟瑞公司、震謙公司、寶熠公司之業務等事宜，為
    商業會計法第4條規定之商業負責人。蔡奮鬥（已成年，通
    緝中）係新竹市科學工業園區○○○路8號南方資訊股份有
    限公司（下稱南方公司）董事長，綜理公司營業上一切業務
    之執行。丙○○原係南方公司董事長特別助理，於89年間任
    職麟瑞公司財務長。南方公司於91年間因營運狀況不佳，財
    務週轉困難，蔡奮鬥為避免銀行抽取銀根，乃向乙○○請託
    ，並提議佯由震謙公司向南方公司訂購光纖貨品，南方公司
    再佯向寶熠公司採購所需貨品，轉賣與震謙公司，用以充實
    南方公司營業金額，謀議既定，乙○○即與丙○○及蔡奮鬥
    共同基於以明知不實之事項，填製會計憑證之犯意，乙○○
    並與蔡奮鬥基於概括之犯意，於91年6月間，由乙○○指示
    丙○○轉囑不知情之震謙公司會計張文菁，另由蔡奮鬥指示
    不知情之南方公司財務副總李成（已死亡），假造震謙公司
    向南方公司訂購一筆新台幣（下同）1500萬元之光纖貨品訂
    單，南方公司再以1492萬5373元（含稅）向寶熠公司採購所
    需之貨品轉賣與震謙公司，並由不知情之張文菁在其業務上
    製作交易內容不實之統一發票、買賣合約書、公司內部交易
    傳票（虛載不實進項、銷項品名、金額等），作為震謙公司
    之銷項憑證，並以此不實發票之會計憑證登載於震謙公司記
    帳憑證、財務報表內，另不知情之李成亦在其業務上製作交
    易內容不實之統一發票、買賣合約書、公司內部交易傳票（
    虛載不實進項、銷項品名、金額等），作為震謙公司、南方
    公司進項、銷項憑證，以前開不實發票之會計憑證登載於震
    謙公司記帳憑證、財務報表內，足生損害於商業主管機關對
    於商業會計管理之正確性。
二、乙○○、蔡奮鬥（按此部分丙○○未參與）復承前開概括犯
    意聯絡，於91年11月間，以同一手法，假造震謙公司向南方
    公司訂購一筆1000萬元之光纖貨品訂單，南方公司再以995
    萬249元（含稅）向寶熠公司採購所需之貨品，轉賣與震謙
    公司，其等復製作不實之統一發票、買賣合約書及公司內部
    交易傳票，足生損害於商業主管機關對於商業會計管理之正
    確性。
三、案經南方公司前總經理羅春木告發，由法務部調查局臺北市
    調查處移送臺灣臺北地方法院檢察署檢察官偵查起訴。
    理  由
壹、程序方面：
一、按被告以外之人於審判外之言詞或書面陳述，除法律有規定
    者外，不得作為證據。被告以外之人在審判外向法官所為之
    陳述，得為證據；又被告以外之人於審判外之陳述，雖不符
    前四條之規定，而經當事人於審判程序同意作為證據，法院
    審酌該言詞陳述或書面陳述作成時之情況，認為適當者，亦
    得為證據，當事人、代理人或辯護人於法院調查證據時，知
    有第159條第1項不得為證據之情形，而未於言詞辯論終結前
    聲明異議者，視為有前項之同意，刑事訴訟法第159條第1項
    、第159條之1第1項、第159條之5分別定有明文。經查：證
    人甲○○於調查站所為之陳述，雖係被告以外之人於審判外
    之陳述，惟被告、辯護人及檢察官就上開審判外之陳述，於
    本院審理中知有該項證據，且未曾於言詞辯論終前聲明異議
    ，而本院審酌該等證人陳述作成時之情況，並無違法取證及
    證明力過低之瑕疵，亦認以之作為證據為適當，是以其等於
    調查站之陳述，自有證據能力。
二、次按被告以外之人於審判中有下列情形之一，其於檢察事務
    官、司法警察官或司法警察調查中所為之陳述，經證明具有
    可信之特別情況，且為證明犯罪事實之存否所必要者，得為
    證據：一、死亡者。二、身心障礙致記憶喪失或無法陳述者
    。三、滯留國外或所在不明而無法傳喚或傳喚不到者。四、
    到庭後無正當理由拒絕陳述者，刑事訴訟法第159條之3定有
    明文。經查：本件證人李成已於96年10月6日死亡，有個人
    基本資料查詢結果資料附卷可證，是以證人李成於調查站之
    陳述雖屬被告以外之人於審判外之陳述，但其係經法務部調
    查局臺北市調查處調查員依法詢問，且於詢畢確認其筆錄無
    誤簽名捺印，依其警詢筆錄製作之原因、過程及其功能等綜
    合觀察，足認具有可信之特別情況，且為證明犯罪事實存否
    所必要，當具有證據能力。
三、再按被告以外之人於偵查中向檢察官所為陳述，除顯有不可
    信之情況者外，得為證據，刑事訴訟法第159條之1第2項定
    有明文。是偵查中對被告以外之人（包括證人、鑑定人、告
    訴人、被害人及共同被告等）所為之偵查筆錄，或被告以外
    之人向檢察官所提之書面陳述，性質上均屬傳聞證據，惟現
    階段刑事訴訟法規定檢察官代表國家偵查犯罪、實施公訴，
    依法其有訊問被告、證人及鑑定人之權，證人、鑑定人且須
    具結，而實務運作時，檢察官偵查中向被告以外之人所取得
    之陳述，原則上均能遵守法律規定，不致違法取供，其可信
    度極高，職是，被告以外之人前於偵查中為證述，除反對該
    項供述得具有證據能力之一方，已釋明「顯有不可信之情況
    」之理由外，不宜以該證人未能於審判中接受他造之反對詰
    問為由，即遽指該證人於偵查中之陳述不具證據能力。經查
    ：證人曾健時於偵查中就與待證事實有重要關係之親身知覺
    、體驗事實陳述時，即居於證人之地位，是其於檢察官偵查
    中所為之陳述，亦屬被告以外之人於審判外所為之言詞陳述
    ，但經檢察官諭知證人有具結之義務及偽證之處罰並命朗讀
    結文具結擔保其證言之真實性後，以證人身份於檢察官面前
    完整、連續陳述其親身經歷，有結文在卷為憑（見96年度偵
    字第26686號卷第11頁），且本院審酌其上開言詞陳述作成
    時之情況，既係經檢察官告知具結之義務及偽證之處罰後具
    結而為任意陳述，核其製作筆錄過程，並無違法取供或證明
    力明顯過低之瑕疵，所為陳述蓋係出於供述者之真意，皆具
    信用性，並無顯有不可信之情形，是以證人曾健時於偵訊中
    之陳述，亦有證據能力。
四、末按刑事訴訟法第159條第1項規定所指「被告以外之人」，
    包括共同被告、共犯、被害人、告訴（發）人等在內。共同
    被告對於其他共同被告之案件而言，為被告以外之第三人，
    本質上屬於證人，故法院就被告之案件對其他共同被告或與
    被告有共犯關係之人為調查，應依人證之調查程序，傳喚該
    具證人適格之共同被告或共犯到場，使令具結，命其立於證
    人之地位而為陳述，並通知被告及其辯護人，使有行使詰問
    該證人之共同被告或共犯現在與先前陳述之瑕疵的機會，以
    確保其詰問權，並藉以發現實體真實。除客觀上有不能受詰
    問之情形，或被告及其辯護人放棄其詰問權者，或另有傳聞
    證據仍得例外採證之情形之外，如未踐行此一訴訟程序，該
    共同被告或共犯於審判外所為之陳述，即無容許得作為證據
    之餘地（最高法院95年臺上字第3401號判決要旨參照）。次
    按刑事訴訟法第159條第1項規定：「被告以外之人於審判外
    之言詞或書面陳述，除法律有規定者外，不得作為證據」；
    其立法本旨係以證人於審判外之言詞或書面陳述，屬於傳聞
    證據，此項證據，當事人無從直接對於原供述者加以詰問，
    以擔保其真實性，法院亦無從直接接觸證人而審酌其證言之
    憑信性，違背直接審理及言詞審理之原則，除具有必要性及
    信用性情況之除外者外，原則上不認其有容許性，自不具證
    據能力；至所謂具有必要性及信用性情況者，例如刑事訴訟
    法第159條之1、之2、之3、之4、之5情形，仍例外認其有證
    據能力，然此乃係指法院未於審判期日傳喚相關證人到庭，
    案件僅能依靠該等證人於審判外之陳述以為判斷之情形，始
    需就該等審判外供述證據嚴格依照刑事訴訟法第159條之1至
    之5所定要件一一檢視各該證人之供述，作為證據之資格。
    倘法院已經依據當事人聲請傳喚證人到庭接受檢辯雙方之交
    互詰問，則法院既已透過直接、言詞審理方式檢驗過該證人
    之前之證詞，當事人之反對詰問權亦已受到保障得以完全行
    使之情況下，該等審判外證據除有其他法定事由（例如：非
    基於國家公權力正當行使所取得或私人非法取得等，而有害
    公共利益，即以一般證據排除法則為判斷），應認該審判外
    供述已得透過審判程式之詰問檢驗，而取得作為證據之資格
    ，亦即其審判外供述與審判中供述相符部分，顯然已經構成
    具備可信之特別情狀，當然有證據資格（實務上之作用常為
    引用該等陳述與審判中陳述相符，強化該證人供述之可信度
    ），其不符部分，作為檢視審判中所為供述可信與否之彈劾
    證據，當無不許之理，甚者，其不符部分倘係於司法警察、
    檢察事務官調查中之供述，作為認定被告犯罪與否或不構成
    犯罪與否之證據，亦僅需依照刑事訴訟法第159條之2規定，
    斟酌其審判外供述作成外部環境、製作過程、內容、功能等
    情況認為之前供述較為可信，即可取得證據之資格，而作為
    認定事實之證據資格，最高法院94年度臺上字第2507號、95
    年度臺上字第2515號判決意旨均可資參照；再按被告以外之
    人於審判外之言詞或書面陳述，除法律有規定者外，不得作
    為證據；被告以外之人於偵查中向檢察官所為之陳述，除顯
    有不可信之情況者外，得為證據；被告以外之人於檢察事務
    官、司法警察官或司法警察調查中所為之陳述，與審判中不
    符時，其先前之陳述具有較可信之特別情況，且為證明犯罪
    事實存否所必要者，得為證據。刑事訴訟法第159條第1項、
    第159條之1第2項、第159條之2分別定有明文。經查：被告
    乙○○、丙○○於本院審理時捨棄對共犯彼等間之詰問權（
    見本院97年11月12日審判程序筆錄），且其等於偵查中，亦
    經以證人身分詰問，有結文在卷為憑（見96年度偵字第2668
    6號卷第66頁、第67頁），參以檢察官偵查中向被告以外之
    人所取得之陳述，原則上均能遵守法律規定，不致違法取供
    ，而本件亦無有顯不可信之情況，是以其等於偵查中向檢察
    官所為對於彼等間不利之陳述，自非不得作為證據。又其等
    於調查站時之不利於彼等陳述，雖屬被告以外之人於審判外
    之陳述，但其等業於本院審理時捨棄對共犯彼等間之詰問權
    故其等於調查站之不利於彼等供述，與法院審理中之證詞相
    符部分，已具備可信之特別情狀，自有證據能力。至其等先
    前陳述與審判中之證述不符，仍容許以之作為彈劾其等於法
    院審理時所為陳述之憑信性，用以爭執其先後不一致陳述之
    證明力。
五、本院以下援引之其餘證據資料，其中關於刑事訴訟法第164
    條第2項規定「證物如係文書」之「文書」部分，係屬「證
    物」範圍即可為證據之文書，已經依法踐行調查證據之程序
    （提示或告以要旨），自具有證據能力，另關於同法第159
    條第一項規定「被告以外之人於審判外之書面陳述」之「書
    面陳述」，被告、選任辯護人及檢察官均不爭執其證據能力
    ，本院審酌該等書面作成時之狀況，並無不宜作為證據之情
    事，依刑事訴訟法第159條之5第2項規定，亦得作為證據。
貳、實體方面：
一、上開事實，業據被告乙○○於本院審理時坦承不諱。另訊據
    被告丙○○否認有上揭犯行，辯稱：其於90年12月到南方公
    司任職，擔任總稽核，主要是調查前總經理掏空公司資產並
    製作稽核報告之事，但於91年6月即離開南方公司，對於91
    年11月間之交易完全不清楚。至91年6月該筆交易，係乙○○與蔡奮鬥談妥後交代其作後續處裡，其將震謙公司、寶熠
    公司、南方公司等三家公司應如何交易之過程寫成便條紙交
    給李成處裡，其認知該次交易係真實之交易等語。
二、經查：
(一)被告乙○○、蔡奮鬥指示不知情之震謙公司員工張文菁、南
    方公司李成為書面作業，以震謙公司名義向南方公司先後訂
    購1500萬元、1000萬元之光纖貨品，南方公司再分別以1492
    萬5373元、995萬249元（均含稅）向寶熠公司採購所需之貨
    品轉賣與震謙公司，並製作交易內容不實之統一發票、買賣
    合約書、公司內部交易傳票（虛載不實進項、銷項品名、金
    額等）持之作為震謙公司、南方公司進項、銷項憑證，據此
    不實發票之會計憑證登載於震謙公司記帳憑證、財務報表內
    ，並將此2筆載入南方公司91年度半年報營業收入明細表銷
    貨收入項目下，暨被告乙○○持南方公司與震謙公司上開交
    易之買賣合約書、訂購單，先後於91年6月21日、11月21日
    以震謙公司名義向第一銀行仁和分行申請開立信用狀，充當
    震謙公司給付南方公司之交易貨款，南方公司再於91年6月
    24日、11月25日，先後持上開2份信用狀、統一發票，向第
    一銀行竹科分行辦理押匯1500萬元、1000萬元，再將1492萬
    5373元轉匯至寶熠公司設於第一銀行仁和分行00000000000
    號帳戶內，嗣又轉入乙○○設於同分行00000000000號個人
    帳戶內，另將995萬249元轉匯至寶熠公司設於第一銀行仁和
    分行帳戶，再轉入震謙公司設於第一銀行仁和分行及中國信
    託商業銀行敦北分行帳戶內，嗣於91年11月15日、92年2 月
    19日清償全數款項等事實，迭據被告乙○○於原審準備程序
    、原審及本院審理時供承在卷（見原審97年3月17日準備程
    序筆錄、同年7月18日審理筆錄及本院審理筆錄），並經證
    人即第一銀行仁和分行行員曾建時於偵訊及原審審理時證述
    明確（見偵卷第29頁至第30頁，原審97年7月18日審理筆錄
    ），復有南方公司向寶熠公司訂購之purchase order（訂購
    單，91年6月25日，見調查筆錄第48頁）、南方公司銷貨予
    震謙公司之銷貨單（91年6月24日，見調查筆錄第49頁）、
    寶熠公司開給南方公司之發票（1千4百92萬5373元，91年6
    月20日，見調查筆錄第50頁）、震謙公司與南方公司於91年
    6月19日訂立之買賣契約（見調查筆錄第41頁）、內載張文
    菁（震謙）傳真與李副總（南方資訊）有關南方開發票給震
    謙，含稅金額14萬元，寶熠開發票給南方，含稅0000000元
    之採購流程傳真（見調查筆錄第40頁）、南方公司91年6月
    21日付款簽帳單（付00000000元，見調查筆錄第90頁）、南
    方公司91年6月25日進料驗收單（見調查筆錄第91頁）、南
    方公司現金轉帳單內載應收震謙公司帳款00000000元，160
    元匯費（見調查筆錄第98頁）、南方公司於91年6月24日自
    第一銀行匯款至中國國際商業銀行南方公司帳戶匯款通知單
    （見調查筆錄第98頁）、南方公司91年6月21日現金轉帳單
    內載「00000000元，寶熠借款（銀行存款）」（見調查筆錄
    第99頁）、南方公司於91年6月24日匯款與寶熠公司149253
    元國內匯款申請書（見調查筆錄第89頁）、議價單（議價價
    格00000000元，議價廠商寶熠公司，見調查筆錄第123頁）
    、震謙公司向南方公司採購之採購單(1)91年6月19日，金額
    00000000元（見調查筆錄第124頁）(2)91年6月21日，金額
    00000000元（見調查筆錄第20頁）、91年6月25日進料驗收
    單（見調查筆錄第128頁）、寶熠公司向南方公司報價之報
    價單（金額00000000元，見調查筆錄第168頁）、寶熠公司
    Proforing Invoice（估價單或形式發票，金額00000000元
    ，91年6月20日（見調查筆錄第169頁）、南方公司97年6月
    25 日出貨單（見調查筆錄第177頁）、南方公司開給震謙公
    司之發票內載日期91年6月24日，金額00000000元（含稅）
    （見調查筆錄第26頁）、南方公司91年6月25日採購單（見
    調查筆錄第158頁、南方公司91年明細分類帳、財務報告、
    南方公司91年11月21日進料驗收單（見調查筆錄第102頁）
    、寶熠公司於91年11月20日開給南方公司發票0000000元（
    見調查筆錄第101頁）、南方公司現金進料傳票內載91年11
    月26日，震謙公司應收帳款0000000元，110元（手續費）（
    見調查筆錄第104頁）、南方公司自第一銀行匯至中國國際
    商業銀行科學園區分行之匯款單（0000000元）（見調查筆
    錄第104頁）、現金轉帳傳票內載91年11月22日，應付帳款
    （寶熠）0000000元（見調查筆錄第105頁）、國內匯款帳為
    南方匯至寶熠公司（匯款金額0000000元，手續費110元，繳
    款金額0000000元）、南方公司付款簽核單，91年11月22日
    ，寶熠貨款0000000元（含稅）（見調查筆錄第106頁）、震
    謙公司向南方公司採購單（00000000元）（見調查筆錄第17
    0頁）、震謙公司向南方公司採購之採購單內載91年11月12
    日，金額00000000元（見調查筆錄第193頁）、第一商業銀
    行仁和分行95年10月26日（95）一仁字第248號、96年9月17
    日（96）一仁字第135號函暨檢附匯票付款申請書、國內不
    可撤銷信用狀、銀行聯行往來支出傳票等附卷可參。
(二)被告丙○○於臺北市調查處96年9月28日詢問時供稱：南方
    公司於91年6月19日向寶熠公司採購總價1421萬4643元貨品
    ，於同年月25日以1500萬元出售予震謙公司以及南方公司於
    91年11月21日向寶熠公司購入總價額947萬6428萬元貨品，
    於同年月25日以1000萬元出售震謙公司，該二筆交易伊都知
    情，這是蔡奮鬥請乙○○幫忙做業績，也請伊參與交易的資
    金調度，所以伊有請南方公司財務副總李成幫忙處理南方公
    司在這項交易內的資金配合事宜。當時是為了做合法業績，
    所以有查看寶熠公司帳面有多少庫存，再設定交易金額、寶
    熠公司當時確有這麼多存貨，只是為了配合南方公司業績；
    又避免如果是第三者的公司參與這項交易會有資金風險，所
    以我們才會安排上、下游都由乙○○自己的公司來作業，以
    確保資金安全．．．這是三角貿易，目的是要增加南方公司
    業績，震謙公司也獲得資金週轉．．．南方公司不需要這些
    貨，這是蔡奮鬥要求幫忙做業績等語（見96年9月28日調查
    筆錄第5、8頁）；於97年1月28日訊問時供稱：（所以只是
    紙上交易，沒有實際交付貨物，是否如此？）是買方直接交
    給賣方。（不承認作假帳？）我是奉老闆指示，把發票應該
    怎麼開告訴南方公司的副總李成（見偵卷第60頁）…（乙○○稱這三方交易只是單純為了幫南方公司增加業績，並非實
    際交易，有何意見？）沒有。（乙○○稱你也知情，有無意
    見？）我知道，調查局問我的時候，我就有想起來了」等語
    （見偵卷第64頁）。
(三)證人即南方公司財務行政副總李成於臺北市調查處96年9 月
    6日詢問時供稱：關於南方公司91年6月25日交易，當時我是
    根據丙○○的指示，他有拿一些單據給我看，並說這筆交易
    是正常的交易，對南方公司也有利，他就請我配合辦理信用
    狀、押匯、匯款等工作，我就依照正常狀況，進行財務處理
    ，但我不知道貨物運送狀況。我現在回想，我當初會這樣做
    ，應該是丙○○有告訴我一個合理的理由說服我們，我們才
    會這樣做，而且他當時是南方公司的稽核，同時也是董事長
    的特助，應該不會騙我們。我現在看這個交易，南方公司只
    賺到7萬5千元，真的很少，對南方公司沒有好處，我真的不
    知到為何會有這筆交易。（提示採購文件資料影本1張及寶
    熠公司91年6月20日統一發票影本1張）是丙○○寫給我的，
    我現在看來，這筆交易真的是很有問題。當初是丙○○有告
    訴我合理的理由，讓我相信這是合法的，我才會去作的，但
    我現在想不起來合理的理由是什麼。（提示資料記載「震謙
    開國內信用狀給南方，南方立即押匯，並將現款付給寶熠」
    ）這是ROBERT YANG丙○○寫的。（提示南方公司91年6  月
    21日付款簽核單影本1紙）付款簽核單左下角請款人欄位是
    我簽名的。擬付欄位記載「待震謙開L/C給南方，南方至一
    銀押匯款項15,000,000元」，這是甲○○的字跡，應該是照
    剛剛提示的採購文件資料上丙○○記戴的內容寫的。) 關於
    南方公司91年11月21日之交易，我只是依丙○○指示辦理資
    金事宜，當時丙○○一定有告訴我一個合理理由，沒憑沒據
    我不可能簽字。（提示南方公司91年11月21日進料驗收單影
    本1紙及寶熠公司91年11月20日發票影本1紙）我不知道交易
    的狀況，但依南方公司的狀況，不可能會有免驗。（提示張
    文菁給李副總資料影本1紙）李副總是我沒錯，但我不認識
    張文菁，因為我是南方公司的窗口，我收到應該是往上呈，
    看完後再往下轉送照辦。」等語（見調查筆錄卷第66頁至第
    72頁）。
(四)證人即南方公司財務副理甲○○於臺北市調查處96年8月31
    日詢問時供稱：「90至91年間，我擔任南方公司財務人員，
    負責審核會計傳票、銀行往來融資、會計師聯繫、資金調度
    及主管交辦事宜。丙○○在91年初進入南方公司擔任總稽核
    ，他與DO  RRIS都是乙○○帶進來協助他看南方公司的業務
    ，一直到我離職之前，丙○○都還持續與李成以電話聯繫業
    務的事情。) （提示南方公司採購單影本一張）南方公司91
    年6月25日向寶熠公司採購14,241,643元之交易，印象中是
    李成告訴我，寶熠公司與震謙公司是關係企業，有資金方面
    的調度需求，需要透過南方公司進行一筆交易以便向銀行借
    錢。我認為這件事情不妥，但這是主管交辦的，所以我只好
    聽命行事，後來我也覺得不妥而辭職。前述南方、寶熠、震
    謙公司間之交易是沒有實際貨物往來，只有紙上作業的虛偽
    交易。我當時依李成的指示辦理，因為這個交易與一般正常
    交易不同，不像正常交易是由資材部或業務部提供驗收或採
    購需求，再由財務部收付款，該筆交易是由財務部直接配合
    寶熠公司、震謙公司收付款，再指示業務部及資材部配合製
    作採購單、驗收單及發票。這是丙○○交待李成做的，我原
    本不知道李成為何要配合，直到我離職後才聽說，這兩家公
    司是乙○○的公司。（提示訂單號碼SPR910128議價單影本1
    紙）這個交易價格我完全不知道，這是李成直接將寶熠公司
    開的發票及一張收付款做法的文件交給我後，再由我將該等
    資料轉交給資材部主管邱明香的下屬，由他們去配合製作相
    關傳票。) 資料記載「震謙開國內信用狀給南方，南方立即
    押匯，並將現款付給寶熠」，這是ROBERT  YANG（丙○○）
    寫給李成的，告訴他這個案子的收付款方式要照這樣做。（
    提示南方公司91年6月21日付款簽核單影本1紙）提示付款簽
    核單右下角請款人欄位是我的簽名。擬付欄位記載「待震謙
    開L/C給南方，南方至一銀押匯款項15,000,000元」是我記
    載的，我是依照前述李成給我的資料寫的。南方公司採購前
    揭貨品款項，就是依照寶熠公司、震謙公司的指示，以震謙
    公司開立的信用狀押匯，將款項隨即全數匯予寶熠公司。（
    提示震謙公司採購單影本1張）這就是前面配合交易的紙上
    作業之一。（提示南方公司銷貨單影本1紙）這也是配合交
    易的資料。（提示南方公司91年6月21日之0000000現金轉帳
    傳票影本及中國國際商銀91年6月24日國內匯款申請書影本1
    紙）這也是前述虛偽交易的資金，當時是常立珍去辨理押匯
    及臨櫃匯款手續。（提示南方公司進料驗收單影本1紙）這
    也是前述配合虛偽交易的紙上作業之一，但我沒有看過這份
    文件。關於貴處所認蔡奮鬥、乙○○於91年6月間利用經營
    南方公司之機會，安排南方、震謙、寶熠公司間之虛偽交易
    ，向第一銀行仁和分行詐貸1,500萬元，我沒有其他說明，
    應該是這樣。南方公司前述交易有記錄於南方公司91年度進
    銷貨帳上。我只有辦過這一次虛偽交易。」等語（見96年8
    月31日調查筆錄第4至5頁）；於本院審理時證稱：「（審判
    長問：你在調查局說是丙○○交代李成做的？）是的。（審
    判長問：你怎麼知道？）我是看傳真稿上面是丙○○傳真給
    李成的，是有關於進銷貨資料。（審判長問：是不是這一份
    ？提示調查筆錄第139頁傳真並告以要旨）是。（審判長問
    ：你在調查局所言是否都是在你自由意思下所為之陳述？）
    是的，我當時確實有這麼說。」等語（見本院97年11月12日
    審理筆錄）。
(五)被告乙○○於調查處詢問時供稱：「丙○○目前是麟瑞公司
    的財務長（提示南方公司與寶熠公司、震謙公司交易之採購
    單及銷貨單影本2紙）這就是我前述安排之交易流程，當時
    是蔡奮鬥要求業績，我答應要去處理，由他們自己去作業。
    因為當時南方公司的營業額很少，蔡奮鬥要業績，所以當時
    我是以震謙公司開立信用狀給南方公司付款，南方公司再持
    信用狀去押匯，將款項付給寶熠公司，我再將寶熠公司的錢
    存到我的帳戶去，事後再拿這筆錢去還信用狀。付款的大致
    流程是這樣，但詳細金額、日期我不記得了。寶熠公司不直
    接與震謙公司從事該筆交易，而要透過南方公司，使震謙公
    司必須多支付74,627元之差價成本，是因這是蔡奮鬥向我要
    業績，我只是幫朋友忙而已，我都幫南方公司背3,000萬元
    的債務，這筆不算什麼。（提示第一銀行仁和分行00000000
    信用狀影本1紙）91年11月間的交易過程跟第一筆交易都是
    一樣的，都是為了幫蔡奮鬥作業績，但我認為這事正常交易
    ，不是詐貸，而且錢也都還完了。（提示南方與震謙公司91
    年11月19日買賣合約書影本3紙）簽訂的過程跟目的都是為
    了交易，不是用來申請信用狀」語；於97年1月28日偵查中
    供稱：（震謙公司真的有要買東西嗎？）有，實際上沒有交
    貨，只是給南方公司業績。（丙○○是否知道整個過程只是
    紙上作業，並無實際上的貨物交易？）我有跟他說，他說這
    是三角貿易，應該可行等語（見偵卷第63頁）。
(六)卷附記載被告丙○○英文姓名（Robert）之寶熠公司91年6
    月15日報價單、6月20日proforma  Invoice各一紙（見搜獲
    證據卷第18至19頁）及被告丙○○透過李成指示甲○○如何
    開發票及作帳之傳真一紙（見調查筆錄卷第51頁），其內容
    之真正為被告丙○○所自承，其中傳真文件署名「From：Ro
    bert」，並記載「震謙開國內信用狀給南方，南方立即押匯
    ，並將現款付給寶熠，請和張文菁小姐聯絡」等語，另文件
    上方繕打交易項目、數量、單價及總價（含稅），並分別載
    明：「南方開發票給震謙」、「寶熠開發票給南方震謙」，
    衡情被告丙○○任職麟瑞公司財務長，本件如與其無涉，且
    係正常交易，何以被告丙○○會無端在前開記載：「南方開
    發票給震謙」、「寶熠開發票給南方」等文件上，指示：「
    南方開發票給震謙」、「寶熠開發票給南方震謙」，足見其
    對於系爭交易係紙上作業，實際上並無交易行為知之甚詳，
    被告乙○○參與91年6月間系爭假交易不法事宜，至臻明確
    ，其與被告乙○○及蔡奮鬥有犯意聯絡及行為分擔，殆無庸
    疑。
(七)卷附議價單（見蒐證資料卷第16頁、第125頁）上記載「價
    格由李副總甲○○提供。祇單據作業→資材」、「價格由李
    副總及杜副理提供。資材只做單據作業」，另「南方資訊股
    份有限公司進料驗收單」（見蒐證資料卷第22頁、第133 頁
    ）上亦記載檢驗方式為免驗、由臺北業務直接出貨至客戶、
    付款已由財務處理等字樣，且亦無震謙公司自南方公司、寶
    熠公司進貨、交貨，或寶熠公司出貨給南方公司等足資證明
    交易之相關憑證可供參酌；再由資金流程觀之，震謙公司向
    第一銀行仁和分行申請開立信用狀獲准後，南方公司於91
    年6月24日、11月25日，即先後持上開2份信用狀向第一銀行
    竹科分行辦理押匯1500萬元、1000萬元，並將1492萬5373元
    轉匯至寶熠公司設於第一銀行仁和分行帳戶內，旋轉入乙○○設於同分行之00000000000號個人帳戶內，另將995萬249
    元轉匯至寶熠公司設於第一銀行仁和分行帳戶後旋再轉入震
    謙公司設於第一銀行仁和分行及中國信託商業銀行敦北分行
    帳戶內等事實，有第一商業銀行聯行往來支出傳票、匯款申
    請書代收入傳票、第一商業銀行存摺類存款取款憑條、存款
    憑條、支票存款送款簿等在卷可證（見蒐證資料卷第117頁
    至第123頁、第205頁至第215頁），衡情被告乙○○、丙○○與蔡奮鬥就震謙公司、南方公司、寶熠公司間之交易如係
    屬正常貿易行為而非虛偽買賣，何以南方公司押匯獲得款項
    轉入寶熠公司後未幾（翌日），即轉出至被告乙○○、震謙
    公司帳戶內，此亦足作為被告等不利之認定。
(八)被告乙○○於原審審理時雖翻異其詞，改稱：其僅於事前向
    被告丙○○提及蔡奮鬥請其幫忙，並請被告丙○○幫忙看著
    李成處理事情不要出錯，被告丙○○並未參與後續細節處理
    等語，但與前開事證不符，顯係事後迴護被告乙○○之詞，
    不足採信。
(九)至證人甲○○於本院審理時固證稱：「（審判長問：民國91
    年6月間，南方資訊股份有限公司出售一筆金額為新台幣1,
    500萬元之「光纖產品」予震謙企業股份有限公司，是否有
    真正這筆交易？）我不是很清楚，是之前李副總李成交代的
    ，他交代我要注意這筆交易，這筆交易會收到一筆信用狀，
    開發票之後要拿去押匯。（審判長問：你在南方資訊公司負
    責何業務？）財務。（審判長問：南方資訊股份有限公司實
    際上有無收到震謙企業股份有限公司所給付之買賣價金新台
    幣1,500萬元？）有拿信用狀去銀行押匯，入帳一千五百萬
    元。（審判長問：後來一千五百萬元有無轉帳出去？）有，
    轉到另外一家公司。（審判長問：為什麼轉到另外一家公司
    ？）我印象中是要付貨款。（審判長問：妳於民國96年8月
    31日在法務部調查局台北市調查處接受調查時，陳述稱上開
    交易是「紙上作業的虛偽交易」，有何意見？提示台灣台北
    地方法院檢察署96年度偵字第26686號案之『調查筆錄卷』
    第132頁）我當時是看到那些作業單據，之前我們公司羅春
    木總經理來找我，跟我說這個案子是牽扯到詐欺案，還有其
    他銀行也牽扯在裡面，我當時以為這個也是屬於詐欺案。」
    等語，但與其於調查處之供詞及前開事證不符，且證人甲○○參本件作業，恐事涉刑責，自難期於真實之陳述，故其前
    開證詞自不足作為有利於被告之論據。
(十)依被告等、前開證人證詞及相關證物相互勾稽以觀，震謙公
    司與南方公司實際上並無貨物交付，前開交易只是單純使南
    方公司得以美化業績之紙上作業，被告等與蔡奮鬥就前開事
    實一之犯行，以及被告乙○○與蔡奮鬥就前開事實二之犯行
    ，均係知情並參與。本件事證明確，被告等犯行均堪認定。
三、按被告等行為後，刑法於94年2月2日修正公布，於95年7月
    1日施行。按行為後法律有變更者，適用行為時之法律，但
    行為後之法律有利於行為人者，適用最有利於行為人之法律
    ，修正後刑法第2條第1項定有明文。刑法第2條本身雖經修
    正，但刑法第2條既屬適用法律之準據法，本身尚無比較新
    舊法之問題，應一律適用裁判時之修正後刑法第2條規定以
    決定適用之刑罰法律。茲說明如下：
(一)被告乙○○行為後，商業會計法於95年5月24日修正公佈，
    第71條第1款關於商業負責人填製不實會計憑證之處罰規定
    ，法定刑由「5年以下有期徒刑、拘役或科或併科新臺幣15
    萬元以下罰金」，修正為「5年以下有期徒刑、拘役或科或
    併科新臺幣60萬元以下罰金」，經比較修正後商業會計法第
    71條第1款及修正前規定，以適用行為時即修正前舊法之規
    定，對被告乙○○較為有利。
(二)罰金刑部分，依刑法施行法第1條之1：「中華民國94年1月7
    日刑法修正施行後，刑法分則編所定罰金之貨幣單位為新臺
    幣」、「94年1月7日刑法修正時，刑法分則編未修正之條文
    定有罰金者，自94年1月7日刑法修正施行後，就其所定數額
    提高為30倍。但72年6月26日至94年1月7日新增或修正之條
    文，就其所定數額提高為3倍」，由原先以銀元計算，並依
    罰金罰鍰提高標準條例第1條前段提高10倍之規定，修正為
    依新臺幣計算並提高為30倍，是就罰金刑之數額而論，修正
    前後並無不同，依最高法院第21次決議，認逕適用刑法施行
    法第1條之1規定即可。另修正後刑法第33條第5款既已將罰
    金刑之最低額由銀元1元即新臺幣3元，提高為新臺幣1000元
    ，故比較新舊法之結果，自以行為時即修正前之刑法第33條
    第5款規定較有利於被告，應依刑法第2條第1項前段，適用
    修正前之刑法第33條第5款規定。
(三)按刑法第28條原規定：「二人以上共同『實施』犯罪之行為
    者，皆為共同正犯。」新法修正為：「二人以上共同『實行
    』犯罪之行為者，皆為共同正犯。」將舊法之「實施」修正
    為「實行」。原「實施」之概念，包含陰謀、預備、著手及
    實行等階段之行為，修正後僅共同實行犯罪行為始成立共同
    正犯。是新法共同正犯之範圍已有限縮，排除陰謀犯、預備
    犯之共同正犯。新舊法就共同正犯之範圍既因此而有變動，
    自屬犯罪後法律有變更，而非僅屬純文字修正，應有新舊法
    比較適用之問題，惟就本件已著手實行之犯罪形態並無影響
    ，經比較結果，被告行為後之法律並未有利於被告，仍應適
    用行為時之法律即舊法論處。至於刑法第31條第1項身分共
    犯之規定，除將共同實施修正為共同實行外，並於但書增列
    「但得減輕其刑」，以修正後之規定有利於被告乙○○，自
    應適用修正後之規定。
(四)按刑法於94年2月2日修正，95年7月1日施行，修正後刑法第
    56條連續犯規定已刪除，原可依裁判上一罪論處之連續犯等
    數個犯罪行為，應予數罪併罰，此刪除雖非犯罪構成要件之
    變更，但顯已影響行為人刑罰之法律效果，自屬法律變更，
    依新法第2條第1項規定，比較新舊法結果，仍應適用較有利
    於被告之行為時法律即舊法論以連續犯（最高法院95年第8
    次刑事庭會議決議參照）。
(五)被告等行為時即94年2月2日修正公佈前刑法第41條第1項前
    段規定：「犯最重本刑為5年以下有期徒刑以下之刑之罪，
    而受6個月以下有期徒刑或拘役之宣告，因身體、教育、職
    業、家庭之關係或其他正當事由，執行顯有困難者，得以1
    元以上3元以下折算1日，易科罰金」，又依95年5月17日修
    正前罰金罰鍰提高標準條例第2條規定，就其原定數額提高
    為100倍折算1日，則被告行為時之易科罰金折算標準，應以
    銀元300元折算1日，經折算為新臺幣後，應以新臺幣900元
    折算為1日；惟94年2月2日修正公佈之刑法第41條第1項前段
    則規定：「犯最重本刑為5年以下有期徒刑以下之刑之罪，
    而受6個月以下有期徒刑或拘役之宣告者，得以新臺幣1千元
    、2千元或3千元折算1日，易科罰金」。經比較修正前後之
    易科罰金折算標準，以修正前刑法規定，較有利於被告，應
    依前述修正前之規定，定其易科罰金折算之標準。
(六)刑法第11條原規定「本法總則於其他法令有刑罰之規定者，
    亦適用之。但其他法令有特別規定者，不在此限。」，經修
    正為「本法總則於其他法律有刑罰或保安處分之規定者，亦
    適用之。但其他法律有特別規定者，不在此限。」，亦即為
    使法規範明確，將「法令」修正為「法律」以符合法律保留
    及罪刑法定原則，復就解釋上認為「有刑罰之規定」包含保
    安處分部分亦予以明文化，是以此一修正並未涉及實體國家
    刑罰權之有無暨其範圍之更迭，非屬與罪、刑有關且須與之
    整體依修正後刑法第2條第1項之規定為新、舊法比較以同其
    適用之「法律變更」，惟本條修正之目的既為符法律保留及
    罪刑法定原則暨規範明確性之要求，當以修正後之規定較能
    契合刑罰之本質兼更具規範之實質妥當性暨進步性，因之，
    基於「法與時轉則治」之理念，此部分自應適用修正後規定
    。
四、按公司法所稱之負責人，在股份有限公司為董事，公司法第
    8條第1項定有明文。而商業會計法所稱商業負責人依公司法
    第8條、商業登記法第9條及其他法律有關之規定，修正前商
    業會計法第4條亦有明文。次按統一發票乃證明事項之經過
    而為造具記帳憑證所根據之原始憑證，商業負責人如明知為
    不實之事項，而開立不實之統一發票，係犯商業會計法第71
    條第1款之以明知為不實之事項而填製會計憑證罪，該罪為
    刑法第215條業務上登載不實文書罪之特別規定，依特別法
    優於普通法之原則，自應優先適用，無論以刑法第215條業
    務上登載不實文書罪之餘地（最高法院92年度臺上字第6792
    號、94年台非字第98號判決參照）。再按統一發票係營業人
    依營業稅法規定於銷售貨物或勞務時，開立並交付予買受人
    之交易憑證，足以證明會計事項之經過，應屬商業會計法第
    15條第1款所列之原始憑證，當屬會計憑證之一種（最高法
    院87年台非字第389號判決參照）。查被告乙○○係震謙公
    司之董事長，負責震謙公司業務，為該公司之商業負責人，
    與被告丙○○明知不實之事項而予填製統一發票，核被告等
    所為，均係犯商業會計法第71條第1款之填具不實會計憑證
    罪，又此商業會計法第71條第1項第1款之罪為刑法第215條
    業務上登載不實文書罪之特別規定，依特別法優於普通法之
    原則，自應優先適用，無論以刑法第215條業務上登載不實
    文書罪之餘地。被告等與蔡奮鬥間就上開事實一犯行，及被
    告乙○○與蔡奮鬥間就上開事實二犯行，互有犯意聯絡及行
    為之擔，為共同正犯。至被告丙○○及蔡奮鬥雖非震謙公司
    之負責人或經辦會計之人，但與具商業負責人身分之被告乙○○共同實施犯罪，依刑法第31條第1項之規定，仍應以共
    犯論。被告等利用不知情之張文菁、李成為虛偽製作不實之
    會計憑證，為間接正犯。被告乙○○先後2次填具不實會計
    憑證犯行，時間緊接，手段相若，所犯構成要件各屬相同，
    顯係基於概括犯意反覆為之，應依修正前刑法第56條連續犯
    規定，論以一罪，並加重其刑。被告等犯罪時間係在96年4
    月24日以前，所犯上開罪名，宣告刑為有期徒刑6月及3月，
    已合於減刑條件，均應依中華民國96年罪犯減刑條例第2條
    第1項第3款之規定，減其宣告刑2分之1。
五、原審未為詳究，就被告丙○○部分諭知無罪判決，非無違誤
    ，公訴人上訴意旨，執此指摘原判決此部分不當，為有理由
    ，應予撤銷改判。另原審就被告乙○○部分因予論罪科刑，
    固非無見。惟查：(一)上開事實一部分，被告丙○○知情並與
    被告乙○○及蔡奮鬥共同參與，原審未認定被告丙○○係共
    犯，尚有違誤。(二)被告乙○○申請開立信用狀及押匯，並無
    不法所有之詐欺意圖，原審認定被告乙○○另犯刑法第339
    條第1項之詐欺取財罪，並與前開論罪科刑部分有方法結果
    之牽連關係，亦有不當。公訴人上訴意旨，以前開(一)理由指
    摘原判決不當，為有理由，應予撤銷改判。爰審酌被告乙○○受蔡奮鬥之託，夥同被告丙○○開立內容不實之前開憑證
    ，以虛偽交易之手法，為蔡奮鬥製造業績，仍非無惡性，兼
    衡被告等犯罪之動機、目的、品行、生活狀況、智識程度及
    被告乙○○基於主角地位，情節較重，惟犯後坦承犯行，另
    被告丙○○因囿於生計，受雇他人，致罹刑章，惡性非重，
    且參與程度較輕等一切情狀，分別量處如主文第2項、第3項
    所示之刑，並分別諭知易科罰金之折算標準，暨依前開減刑
    規定分別減輕其刑，並均諭知易科罰金之折算標準。
六、公訴意旨另以：(一)被告等與蔡奮鬥均明知震謙公司並未實際
    向南方公司購買上開貨品，為圖在短期內取得資金使用，竟
    意圖為自己不法之所有，並基於概括之犯意，持南方公司與
    震謙公司不實交易之買賣合約書及訂單，於91年6月21日以
    震謙公司名義向第一銀行仁和分行申請開立信用狀予受益人
    南方公司此等不實內容之「開發國內不可撤銷信用狀申請書
    」而行使之，該行行員因之陷於錯誤，誤以為上開交易為真
    實而開立額度為1500萬元、受益人為南方公司之國內不可撤
    銷信用狀，充當震謙公司給付南方公司之交易貨款，南方公
    司再於91年6月24日，持該信用狀，並檢附上開不實統一發
    票，向第一銀行竹科分行辦理押匯1500萬元後，將其中1492
    萬5373元轉匯至寶熠公司設於第一銀行仁和分行0000000000
    0號帳戶內，嗣又轉入乙○○設於同分行之00000000000號個
    人帳戶內，挪為私用，致第一銀行受有1500萬元之損害。復
    於91年11月21日，以同一手法，持南方公司與震謙公司不實
    之買賣合約及訂單，以震謙公司名義，向第一銀行仁和分行
    申請開立信用狀，該行行員因之陷於錯誤，開立額度為1000
    萬，受益人為南方公司之國內信用狀，充當震謙公司給付南
    方公司支交易貨款，南方公司再於91年11月25日，持該信用
    狀及不實之統一發票，向第一銀行竹科分行辦理押匯1000萬
    元後，將其中995萬249元轉匯至寶熠公司設於第一銀行仁和
    分行帳戶內，嗣又轉入震謙公司設於第一銀行仁和分行及中
    國信託銀行敦北分行帳戶內，供震謙公司周轉使用，致第一
    銀行受有1000萬元之損害。嗣經南方公司前總經理羅春木告
    發，始悉上情。因認被告等與蔡奮鬥共同涉犯刑法第339條
    第1項之詐欺取財罪嫌。(二)被告等與蔡奮鬥出具不實之統一
    發票、買賣合約書、公司內部交易傳票，將此不實交易載入
    南方公司91年度半年報營業收入明細表銷貨收入項目下，已
    達虛增營業額之目的，因認被告等與蔡奮鬥共犯修正前證券
    交易法第174條第1項第5款之財務報告內容虛偽罪嫌。(三)被
    告丙○○對於前開事實二部分，亦參與犯行，因認被告丙○○此部分亦涉犯商業會計法第71條第1款之填具不實會計憑
    證罪嫌云云。
(一)關於被告等被訴詐欺取財部分：訊據被告等自始否認有詐欺
    犯行，被告乙○○辯稱：「銀行方面是我把房地產押在那裡
    ，他才給我信用狀的額度，我沒有詐欺，我只是為了幫南方
    作業績，因為南方退票，快倒了，他希望我幫他，讓銀行不
    要抽他的銀根。」、「被告沒有不法所有之意圖，錢借了之
    後都有依約償付利息及本金，第一筆還了之後隔了十天又借
    第二筆，隔了三個月也都還清，目的如是在幫南方資訊公司
    作業績」等語，被告丙○○則辯稱：其對於本案並不知情，
    與被告乙○○並無詐欺之犯意聯絡等語。經查：
  (1)被告乙○○持南方公司與震謙公司上開交易之買賣合約書、
    訂購單，先後於91年6月21日、11月21日以震謙公司名義向
    第一銀行仁和分行申請開立信用狀，充當震謙公司給付南方
    公司之交易貨款，南方公司再於91年6月24日、11月25日，
    先後持上開2份信用狀、統一發票，向第一銀行竹科分行辦
    理押匯1500萬元、1000萬元後，首將1492萬5373元轉匯至寶
    熠公司設於第一銀行仁和分行0000000000 0號帳戶內，嗣又
    轉入乙○○設於同分行之00000000000號個人帳戶內，另將
    995萬249元轉匯至寶熠公司設於第一銀行仁和分行帳戶，再
    轉入震謙公司設於第一銀行仁和分行及中國信託商業銀行敦
    北分行帳戶內，嗣於91年11月15日、92年2月19日還款等事
    實，固據被告乙○○供承在卷（見原審97年3月17日準備程
    序筆錄、同年7月18日審理筆錄），並經證人即第一銀行仁
    和分行行員曾建時於偵訊及原審審理時證述明確（見偵卷第
    29頁至第30頁，原審97年7月18日審理筆錄），但應審酌者
    ，即被告等是否有不法所有之欺罔意圖或有使人陷於錯誤可
    言，茲說明如下。
  (2)被告乙○○雖持信用狀向第一銀行仁和分行辦理押匯，但其
    所辯震謙公司在第一銀行仁和分行已提供足夠擔保，且均按
    期還款，當初只是要幫南方公司美化業績，並無詐欺犯意等
    語，業據提出還款說明書、轉帳傳票、第一銀行放款利息收
    據等資料為憑（見原審卷第104頁至第114頁），且證人曾健
    時於偵訊及原審審理時亦證稱：震謙公司均如期於91年11月
    15 日、92年2月19日還款完畢等語，復有第一商業銀行仁和
    分行95年10月26日（95）一仁字第248號在卷可資佐證，衡
    情被告如欲訛詐財物，當無按時償還二件貸款金額之可能。
  (3)證人曾健時於偵訊時固證稱：信用狀開立之前提是有真實交
    易，如果需要資金週轉應該用借貸方式，不能以假交易聲請
    信用狀而取得資金使用，所以第一銀行如果知道是假交易，
    不會同意為此筆貸款等語（見偵卷第30頁），但其於偵訊時
    亦供稱：「審核信用狀聲請書時，不會查證聲請人訂貨單的
    真偽，因為受益人南方公司是上市公司，我們認為沒有審查
    的必要。」等語；於94年1月15日偵查中證稱：「聲請信用
    狀需要有徵信報告，借戶要填寫聲請書，附上採購單，我們
    會審核信用，決定開狀的額度。因為本件信保基金就保了八
    成，本行實際只貸款兩成，原則1,000萬元的授信範圍內，
    借款人不用提供任何擔保，91年6月21日的信用貸款因為超
    過1,000萬元，我們另外要求提出超出1,000萬元部分的兩成
    ，即一百萬元的定存作為擔保。」等語，足見震謙公司尚有
    信用狀融資額度，且亦已提供部分擔保，自難認定被告等主
    觀上有不法所有之詐欺意圖。
  (4)被告乙○○於調查處詢問時供稱：「因為當時南方公司的營
    業額很少，蔡奮鬥要業績，所以當時我是以震謙公司開立信
    用狀給南方公司付款，南方公司再持信用狀去押匯，將款項
    付給寶熠公司，我再將寶熠公司的錢存到我的帳戶去，事後
    再拿這筆錢去還信用狀。付款的大致流程是這樣，但詳細金
    額、日期我不記得了。寶熠公司不直接與震謙公司從事該筆
    交易，而要透過南方公司，使震謙公司必須多支付74,627元
    之差價成本，是因這是蔡奮鬥向我要業績，我只是幫朋友忙
    而已，我都幫南方公司背3, 000萬元的債務，這筆不算什麼
    。（提示第一銀行仁和分行00000000信用狀影本1紙）91年
    11月間的交易過程跟第一筆交易都是一樣的，都是為了幫蔡
    奮鬥作業績，但我認為這是正常交易，不是詐貸，而且錢也
    都還完了。（提示南方與震謙公司91年11月19日買賣合約書
    影本3紙）簽訂的過程跟目的都是為了交易，不是用來申請
    信用狀。前揭交易契約書不是用於申請信用狀，申請信用狀
    我公司就有額度，根本不需要用這個交易來申請」等語，被
    告丙○○於偵查中亦供稱：「當初是蔡奮鬥說南方公司需要
    營業額，而乙○○也願意幫忙，就指示我這樣做，我不知道
    具體原因」等語（見偵字第26686號卷第60頁)，互核相符，
    參以被告等向銀行押匯之款項均已清償，更見被告所辯前開
    交易係為南方公司增加業績，押匯僅係其中過程，其等並非
    藉此詐財等語，非全然不可採信。
  (5)證人李成於法務部調查局臺北市調查處詢問時固證稱：其係
    南方公司財務行政副總，負責管理人事、會計、資材部，依
    南方公司正常程序，議價、報價應該由業務提供，不會由財
    務人員提供，且南方公司正常進出貨不可能免驗，購貨後一
    定會入新竹倉庫驗貨再從倉庫出貨給客戶，並不會直接由臺
    北業務直接出貨給客戶，系爭2筆交易中，南方公司獲得之
    利益極低，對於當時南方公司財務狀況沒有幫助等語（見調
    查筆錄卷第66頁至第72頁），但即另對於南方公司之財務並
    無大幫助，亦不足證明被告等係在詐取信用狀融資資金。
(二)關於被告等違反證券交易法部分：按被告等行為時證券交易
    法第174條第1項第5款固規定（即89年7月19日修正公佈之證
    券交易法）：發行人、證券商、證券商同業公會、證券交易
    所或第18條所定之事業，依法或主管機關基於法律所發佈之
    命令規定之帳簿、表冊、傳票、財務報告或其他有關業務文
    件內容有虛偽之記載者，處5年以下有期徒刑、拘役或科或
    併科新台幣240萬元以下罰金；同法第179條規定：法人違反
    本法之規定者，依本章各條之規定處罰其為行為之負責人，
    但被告等並非證券交易法第174條第1項第5款所定之發行人
    、證券商、證券商同業公會、證券交易所或第18條所定之事
    業，且南方公司即使有「財務報表」虛偽不實情事，被告等
    僅出具不實之統一發票、買賣合約等，並非南方公司之董事
    長、董事或監察人，有南方公司之公司資料查詢附卷可稽，
    其等對於南方公司如何編製各年度之帳簿、表冊、傳票及財
    務報告等，未必知情，遑論參與，且遍查卷附資料，亦無關
    於被告等與南方公司負責人對於南方公司之「帳簿」、「表
    冊」、「傳票」、「財務報告」或「其他有關業務文件」內
    容為虛偽記載之共同犯意或行為分擔，要難以該項罪責相繩
    。
(三)關於被告丙○○被訴前開事實二涉犯商業會計法第71條第1
    款之填具不實會計憑證罪嫌部分：訊據被告丙○○堅詞否認
    有此部分犯行，辯稱：其於91年7月1日即已去職，未再參與
    上開交易事宜，91年11月間之買賣交易，係被告乙○○及蔡
    奮鬥指示李成及張文菁依91年6月間之交易模式辦理，此觀
    諸91年11月之買賣交易係李成與張文菁直接洽商自明，並提
    出辭職書1份在卷為憑。經查：
  (1)被告丙○○於96年9月28日調查局詢問時供稱：「我在南方
    公司的業務，因為我離開德泰公司，所以就完全不管，不過
    90年間年初或年中，蔡奮鬥來找乙○○，表示羅春木把公司
    搞的很亂，羅春木並持有公司大小章，把蔡奮鬥架空，所以
    蔡奮鬥希望乙○○可以出資幫忙買一些南方公司的股票，協
    助蔡奮鬥取得多數股權，並請乙○○以股東身份當選董事，
    支持蔡奮鬥取得實際經營權。乙○○即請我協助透過經紀商
    購買南方公司股票，90年7、8月間我們成為大股東，便與南
    方公司其他董事協商，要求盡快改選董事。南方公司遂在90
    年11月2日解除羅春木總經理職務，由蔡奮鬥兼任總經理。
    蔡奮鬥並委託乙○○及我幫忙經營管理南方公司，由乙○○
    負責業務顧問，我負責總稽核。91年2月股東會因羅春木等
    股東杯葛而流會，乙○○告訴我南方公司太亂不值得經營，
    乙○○就開始不過問南方公司的事情，並開始將手中南方公
    司持股陸續賣出，而我於91年6月至91年9月辭去南方公司職
    務。」等語，於97年1月28日偵訊時亦供稱：「關於91年11
    月南方公司又向寶熠公司買進光纖等貨物約900餘萬元，隨
    後於11月25  日轉賣予震謙公司之事，我不知道，91年6月
    底我就離開南方公司了。」等語，自始供承於91年11月以前
    即辭去上開公司職務。
  (2)證人甲○○於96年8月31日調查時供稱：「關於貴處所認蔡
    奮鬥、乙○○於91年6月間利用經營南方公司之機會，安排
    南方、震謙、寶熠公司間之虛偽交易，向第一銀行仁和分行
    詐貸1,500萬元，我沒有其他說明，應該是這樣。…我只有
    辦過這一次虛偽交易。」等語，亦指稱其未辦理91年11月間
    之交易，更見被告丙○○並未指示甲○○進行91年11月間之
    交易事宜。
  (3)被告乙○○於97年1月28日偵訊時固供稱：「（91年11月有
    以同樣模式又做了一筆約1,000萬元的交易）此筆交易『應
    該』也是指示丙○○做。」，但語意不確定，且遍查卷附資
    料，復無關於被告丙○○參與91年11月間上開交易之事證，
    要難徒憑被告乙○○前開供詞遽為不利於被告丙○○之認定
    。
(四)此外，復查無其他積極證據認定被告等涉犯公訴人所指詐欺
    取財、財務報告內容虛偽或被告乙○○參與91年11月間上開
    虛偽交易之犯行，自屬不能證明被告等此部分犯罪，惟因公
    訴人指此與前開論罪科刑之填具不實會計憑證犯行間，有修
    正前刑法之方法結果牽連關係或連續犯關係，屬裁判上一罪
    ，爰不另為無罪之諭知。
據上論斷，應依刑事訴訟法第369條第1項前段、第364條、第299
條第1項前段，修正前商業會計法第71條第1款，刑法第2條第1項
前段、第11條前段、第31條，修正前刑法第28條、第56條、第41
條第1項前段，修正前罰金罰鍰提高標準條例第2條，現行法規所
定貨幣單位折算新臺幣條例第2條，中華民國96年罪犯減刑條例
第2條第1項第3款、第7條第1項、第9條，判決如主文。
本案經檢察官曾俊哲到庭執行職務。
中    華    民    國    98    年    4     月    8     日
                  刑事第十七庭  審判長法  官  趙功恆
                                      法  官  陳憲裕
                                      法  官  高明哲
以上正本證明與原本無異。
如不服本判決，應於收受送達後10日內向本院提出上訴書狀，其
未敘述上訴之理由者並得於提起上訴後10日內向本院補提理由書
（均須按他造當事人之人數附繕本）「切勿逕送上級法院」。
                                      書記官  梁淑時
中    華    民    國    98    年    4     月    8     日
附錄：本案論罪科刑法條全文
修正前商業會計法第71條
商業負責人、主辦及經辦會計人員或依法受託代他人處理會計事
務之人員有下列情事之一者，處5年以下有期徒刑、拘役或科或
併科新臺幣15萬元以下罰金：
一、以明知為不實之事項，而填製會計憑證或記入帳冊。
二、故意使應保存之會計憑證、會計帳簿報表滅失毀損。
三、偽造或變造會計憑證、會計帳簿報表內容或毀損其頁數。
四、故意遺漏會計事項不為記錄，致使財務報表發生不實之結果
    。
五、其他利用不正當方法，致使會計事項或財務報表發生不實之
    結果。


司法院資訊處製作；財團法人民間司法改革基金會備份。
